【裁判字號】    94,國,5
【裁判日期】    950728
【裁判案由】    國家賠償
【裁判全文】
臺灣高雄地方法院民事判決                 94年度國字第5號
原      告  甲○○
訴訟代理人  蔡建賢律師
複  代理人  方春意律師
被      告  高雄市政府
法定代理人  葉菊蘭
訴訟代理人  高宗良律師
複  代理人  郭家駿律師
當事人間國家賠償事件，本院於民國95年7月14日言詞辯論終結
，判決如下：
  主  文
原告之訴駁回。
訴訟費用由原告負擔。
  事實及理由
壹、程序方面
一、按當事人法定代理人其代理權消滅者，訴訟程序在有法定代
    理人承受其訴訟以前當然停止；又承受訴訟人，於得為承受
    時，應即為承受之聲明，民事訴訟法第170條、第175條第1
    項分別定有明文。查本件起訴後，原告之法定代理人已變更
    為葉菊蘭，其聲明承受訴訟（本院卷二第71頁），核與前開
    規定相符，自應准許。
二、按訴狀送達後，原告不得將原訴變更或追加他訴。但擴張或
    減縮應受判決事項之聲明者，不在此限，民事訴訟法第255
    條第1項第3款定有明文。本件原告起訴時，係請求被告給付
    新台幣（下同）5,275,800元及法定遲延利息（本院卷一第3
    頁），嗣於本院準備程序中，變更為請求被告給付3,983,91
    2元及法定遲延利息（本院卷一第136頁），係屬減縮應受判
    決事項之聲明，核與前揭規定相符，應予准許。
貳、實體方面
一、原告主張：伊於民國91年8月29日晚上10時30分許，騎乘車
    牌號碼HDD-238 號重型機車，沿高雄市楠梓區○○○路（下
    稱系爭道路）機車道由北往南方向行駛，行經系爭道路陸橋
    往南400 公尺處時，因系爭道路過彎處未設警告標誌，路燈
    不明亮，且機車道與汽車道之分隔島高度過低，復未標示明
    顯安全警示標誌，致伊不慎駕乘機車撞擊分隔島，受有頭部
    外傷合併嚴重腦挫傷及浮腫、右側腦殼部出血合併腦組織壓
    迫、疑蜘蛛網膜下腔出血、頸部浮腫、兩側下頷骨骨折、左
    側顴骨及上頷骨骨折併右耳積膿、右手及右膝挫擦傷之傷害
    。被告對系爭道路之設置及管理有上開疏失，致伊受有醫療
    費87,096元、救護車費1,300 元、交通費12,000元、停車費
    6,236 元、看護費122,000 元、矯正牙齒費85,000元、植牙
    費498,000 元、復健費2,013,500 元、薪資收入減少7,050,
    576 元之損失，且伊因此事故遺有外傷性痴呆症之後遺症，
    受有精神上痛苦，本得請求被告賠償上開損失及精神慰撫金
    3,404,000 元，惟因被告於事發時酒醉駕車，對於本件事故
    之發生應自行負擔70% 之過失責任，故被告應賠償之金額為
    3,983,912 元【計算式：（87,096＋1,300 ＋12,000＋6,23
    6 ＋122,000 ＋85,000＋498,000 ＋2,013,500 ＋7,050,57
    6 ＋3,404,000） ×30%=3,983,912 元以下4 捨5 入】，伊
    乃於93年8 月25日依法向被告提出賠償前述損失之請求，惟
    被告遲遲不開始協議，亦未作成決定，為此，爰依國家賠償
    法第3 條第1 項之規定提起本訴，請求被告賠償上開損失等
    語。並聲明求為判決：被告應給付原告3, 983,912元，及自
    起訴狀繕本送達翌日起至清償日止，按年息5%計算之利息。
二、被告則以：系爭道路關於照明、分隔島、標誌之設置及管理
    ，均符合道路交通標誌標線號誌設置規則、高雄市市區道路
    工程設計標準及公路橋樑設計規範之規定，並無不當，本件
    車禍應係被告酒醉駕車致機車不明原因失控所致，與系爭道
    路之設置、管理並無因果關係等語置辯。並聲明求為判決：
    駁回原告之訴。
三、兩造不爭執之事項及本件爭點
  (一)兩造不爭執之事項：
  1.原告於91年8月29日晚上10時30分許，騎乘車牌號碼HDD-238
    號重型機車返家途中，行經系爭道路陸橋往南400公尺處時
    ，不慎撞擊分隔島，受有頭部外傷合併嚴重腦挫傷及浮腫、
    右側腦殼部出血合併腦組織壓迫、疑蜘蛛網膜下腔出血、頸
    部浮腫、兩側下頷骨骨折、左側顴骨及上頷骨骨折併右耳積
    膿、右手及右膝挫擦傷之傷害。
  2.原告於事發後經送健仁醫院急救，經醫師抽血測得其血液酒
    精濃度為308mg/dl，換算為呼氣酒精測試濃度為每公升1.54
    毫克，涉犯酒醉駕車之公共危險罪嫌，經台灣高雄地方法院
    檢察署檢察官偵查後，認原告因此事故受有頭部外傷併顱內
    出血之傷害，現有外傷性痴呆症，呈器質性精神病態、失智
    狀態，已無受刑罰之必要，以94年度偵字第9073號職權不起
    訴處分確定。
  3.原告於93年8月25日依法向被告提出賠償前述損失之請求，
    惟被告不開始協議，亦未作成決定。
  (二)本件爭點：
    系爭道路之設置及管理有無欠缺？原告駕車受傷之結果與系
    爭道路之設置及管理有無相當因果關係？
四、系爭道路之設置及管理有無欠缺？原告駕車受傷之結果與系
    爭道路之設置及管理有無相當因果關係？
  (一)按國家賠償法第3條所定公共設施設置或管理欠缺所生國家
    賠償責任之立法，旨在使政府對於提供人民使用之公共設施
    ，負有維護通常安全狀態之義務，重在公共設施不具通常應
    有之安全狀態或功能時，其設置或管理機關是否積極並有效
    為足以防止危險或損害發生之具體行為，倘其設置或管理機
    關對於防止損害之發生，已為及時且必要之具體措施，即應
    認其管理並無欠缺，自不生國家賠償責任，最高法院92年台
    上字第2672號判決意旨可資參照。又人民依上開規定請求國
    家賠償時，須人民之生命、身體或財產所受之損害，與公有
    公共設施之設置或管理之欠缺，具有相當因果關係，始足當
    之。
  (二)本件原告主張系爭道路彎道過彎處未設立警告標誌，肇致其
    發生車禍云云。查系爭道路彎道過彎處於事發時確實未設立
    警告標誌乙情，有現場照片附卷可參（本院卷一第182 頁）
    ，惟本件原告撞擊分隔島發生車禍事故之地點，係在系爭道
    路直行處，非在系爭道路轉彎處乙節，有高雄市○○○○○
    道路交通事故調查報告表在卷足稽（本院卷一第122 頁），
    且為原告所不爭執（本院卷二第94頁），而依前開調查報告
    表顯示，原告於事發前之機車行進方向係由西北往東南行駛
    ，與系爭道路之路勢係由東北往西南偏轉大相逕庭，則系爭
    道路之過彎處究竟有無裝置警告標誌，與原告發生車禍與否
    實無因果關係，是原告上開主張洵屬無據。
  (三)原告再主張系爭道路之照明設置有欠缺云云。惟查系爭道路
    於事發前已依公路橋樑設計規範及高雄市市區道路工程設計
    標準之規定，設置路燈乙情，此觀諸現場照片自明（本院卷
    一第32頁），且有高雄市政府工務局新建工程處函附卷供參
    （本院卷一第183 頁），是以系爭道路就路燈之設置並無欠
    缺；原告雖稱於事發時系爭道路之照明不夠明亮云云，然按
    汽車於夜間行駛時，應開亮頭燈，道路交通規則第109 條第
    1 項第1 款規定甚詳，足見道路駕駛須使用車輛本身之照明
    設備，路燈照明僅係輔助而已，且本件原告自承系爭道路為
    其上下班必經之道路，於事發前騎乘機車行駛於該道路已有
    2 年餘（本院卷一第131 頁），則其就系爭道路之路況應甚
    熟悉，系爭道路之照明情況應不致對原告之騎乘安全造成太
    大影響，況本件車禍之發生主因，係因原告機車不明原因失
    控所致，此有高雄市政府建設局車輛行車事故鑑定委員會函
    存卷供參（本院卷一第12至14頁），又原告於車禍發生後經
    送健仁醫院急救，經醫師抽血測得其血液酒精濃度為308mg/
    dl，換算為呼氣酒精測試濃度為每公升1.54毫克，顯見其於
    事發時呈現泥醉狀態，已達不能安全駕駛之程度乙情，有酒
    精測試報告及不起訴處分書存卷可憑（本院卷一第123 、19
    1 頁），益徵本件事故之發生應係原告酒醉駕車致機車不明
    原因失控所致，與系爭道路之路燈明亮與否並無直接關聯性
    。
  (四)原告另主張系爭道路之分隔島高度過低，且未標示明顯安全
    警示標誌，其設置及管理顯有疏失云云。經查，系爭道路南
    向陸橋處之機車道與快車道之分隔島，其設計係依照高雄市
    市區道路工程設計標準之規定，設置高度為20公分，且亦依
    照道路交通標誌標線號誌設置規則之規定，於分隔島之兩側
    繪有白實線之標線之事實，有高雄市政府工務局新建工程處
    函及原告於事發不久之91年9 月4 日所拍攝現場照片存卷可
    憑（本院卷一第182 頁、卷二第85頁），又上開車禍地點之
    分隔島並非屬障礙物，依法尚無設置反光導標及危險標記之
    必要，是以本件分隔島之設置係依規定為之，已符行車安全
    需求，至於有關安全警示標誌，依上開設置規則規定非屬必
    要性設施，被告衡量系爭道路之路況特性，於事發時未於分
    隔島上設置警示標誌，並無不當可言，至被告於事發後，雖
    在分隔島漆上黃黑相間之標線（詳本院卷一第179 頁），惟
    此舉僅係為加強分隔島之辨識性，並非表示該分隔島於事發
    時之設置及管理有何欠缺；況慢車應在劃設之慢車道上靠右
    順序行駛，道路交通安全規則第124 條第2 項前段規定明確
    ，原告於事發時如確有遵守上開交通規則於慢車道內靠右行
    駛，則在當時天候良好、夜間有照明且路況平坦之情況下，
    依客觀之觀察，一般人根本不可能會偏向撞及機車道左側之
    分隔島，惟原告竟騎乘機車直接撞上分隔島，其受傷顯然不
    得歸責於該分隔島之設置或管理甚明。
五、綜上所述，系爭道路關於照明、分隔島及標誌之設置及管理
    並無不當，本件原告車禍之發生，應係其酒醉駕車致機車不
    明原因失控所致，與系爭道路之設置及管理無涉。從而，原
    告依國家賠償法第3 條第1 項規定，訴請被告賠償3,983,91
    2 元，及自起訴狀繕本送達翌日起至清償日止，按年息5%計
    算之利息，為無理由，應予駁回。
六、本件事證已臻明確，原告聲請本院函查系爭道路自修建以來
    車禍件數及統計資料，並至現場勘驗，核無必要；又原告就
    醫藥費、救護車費、交通費、停車費、看護費、矯正牙齒及
    植牙費、復健費、工作損失、精神上損害賠償等爭點所為之
    主張及舉證，核於判決結果不生影響，爰不予審酌，附此敘
    明。
七、結論：原告之訴為無理由，依民事訴訟法第78條，判決如主
    文。
中    華    民    國    95    年    7     月    28    日
                  民事第一庭  審判長法  官  甯馨
                                    法  官  曾鴻文
                                    法  官  莊珮君
正本係照原本作成。
如不服本判決，應於送達後20日內，向本院提出上訴狀並表明上
訴理由，如於本判決宣示後送達前提起上訴者，應於判決送達後
10日內補提上訴理由書（須附繕本）。
中    華    民    國    95    年    7     月    28    日
                                    書記官  何明昌


司法院資訊處製作；財團法人民間司法改革基金會備份。
